ACORDAO-COMPLETO-2431582

ACÓRDÃO 8469/2021 ATA 22/2021 - SEGUNDA CÂMARA

VISTOS, relatados e discutidos estes autos de Tomada de Contas Especial instaurada pelo Fundo Nacional de Saúde em desfavor de Francisco Sebastião Mendes e Maria Vaneima Brandão de Souza Magalhães, em razão da não comprovação da regular aplicação dos recursos repassados ao Município de Manoel Urbano/AC, no período de 1/1/2012 a 31/12/2012, na modalidade fundo a fundo, para o financiamento das ações e serviços públicos de saúde, no âmbito do Sistema Único de Saúde (SUS) ;
ACORDAM os Ministros do Tribunal de Contas da União, reunidos em Sessão de 2ª Câmara, diante das razões expostas pelo Relator, com fundamento nos arts. 1º, inciso I; 12, § 3º; 16, inciso III, alíneas "b" e "c"; 19; 23, inciso III; 28, inciso II; e 57 da Lei 8.443/92, c/c os arts. 209, 210 e 214, inciso III, alínea "a"; e 267 do Regimento Interno do Tribunal, em:
9.1. considerar revéis o Sr. Francisco Sebastião Mendes e a Sra. Maria Vaneima Brandão de Souza Magalhães, com fundamento no § 3º, art. 12, Lei 8.443/1992;
9.2. julgar irregulares as contas do Sr. Francisco Sebastião Mendes e da Sra. Maria Vaneima Brandão de Souza Magalhães, condenando-os ao pagamento das importâncias a seguir especificadas, fixando-lhes o prazo de 15 (quinze) dias, a contar da notificação, para que comprovem, perante o Tribunal (art. 214, inciso III, alínea "a", do Regimento Interno) , o recolhimento das referidas quantias aos cofres do Fundo Nacional de Saúde, atualizadas monetariamente e acrescidas dos juros de mora, calculados a contar das datas indicadas até o dia do efetivo recolhimento do débito, na forma prevista na legislação em vigor:
9.2.1 Responsável Individual: Francisco Sebastião Mendes:
	Data de ocorrência
	Valor histórico (R$) 

	6/1/2012
	3.260,00
	
	9/1/2012
	400,00
	
	10/1/2012
	300,00
	
	10/1/2012
	545,00
	
	11/1/2012
	1.500,00
	
	12/1/2012
	300,00
	
	12/1/2012
	300,00
	
	17/1/2012
	1.800,00
	
	18/1/2012
	1.500,00
	
	19/1/2012
	240,00
	
	20/1/2012
	500,00
	
	23/1/2012
	221,00
	
	27/1/2012
	1.580,00
	
	1/2/2012
	500,00
	
	6/2/2012
	3.514,50
	
	7/2/2012
	517,75
	
	8/2/2012
	3.676,70
	
	29/2/2012
	2.488,00
	
	29/2/2012
	700,00
	
	6/3/2012
	1.032,90
	
	6/3/2012
	1.800,00
	
	8/3/2012
	200,00
	
	TOTAL
	26.875,85
	
2.2.2. Responsáveis Solidários: Francisco Sebastião Mendes e Maria Vaneima Brandão de Souza Magalhães:
	Data de ocorrência
	Valor histórico (R$) 

	3/1/2012
	2.339,00
	
	3/1/2012
	894,00
	
	3/1/2012
	517,75
	
	4/1/2012
	545,00
	
	4/1/2012
	1.430,75
	
	5/1/2012
	320,00
	
	4/4/2012
	4.300,00
	
	12/4/2012
	1.430,75
	
	16/4/2012
	1.800,00
	
	24/4/2012
	7.237,00
	
	24/4/2012
	15.493,50
	
	4/5/2012
	347,00
	
	20/6/2012
	622,00
	
	25/6/2012
	79.407,82
	
	25/6/2012
	3.000,00
	
	11/7/2012
	2.112,50
	
	15/8/2012
	104.534,34
	
	21/8/2012
	1.200,00
	
	24/8/2012
	89.878,38
	
	24/8/2012
	16.000,00
	
	24/8/2012
	14.691,71
	
	30/8/2012
	2.006,90
	
	5/9/2012
	640,00
	
	21/9/2012
	2.300,00
	
	3/10/2012
	2.870,00
	
	11/10/2012
	71,50
	
	25/10/2012
	2.808,50
	
	25/10/2012
	405,20
	
	26/10/2012
	12.600,00
	
	7/11/2012
	252,30
	
	7/11/2012
	4.747,70
	
	9/11/2012
	15.996,90
	
	12/11/2012
	19.786,35
	
	13/11/2012
	2.766,00
	
	13/11/2012
	22,30
	
	13/12/2012
	13.438,60
	
	14/12/2012
	1.497,90
	
	18/12/2012
	16.000,00
	
	27/12/2012
	3.209,00
	
	27/12/2012
	4.097,00
	
	27/12/2012
	15.000,02
	
	27/12/2012
	3.156,10
	
	27/12/2012
	42.887,42
	
	28/12/2012
	53.835,00
	
	28/12/2012
	5.636,00
	
	28/12/2012
	5.083,66
	
	28/12/2012
	2.570,00
	
	TOTAL
	581.785,85
	
9.3. com fundamento no art. 57 da Lei 8.443/1992, aplicar ao Sr. Francisco Sebastião Mendes a multa no valor de R$ 99.000,00 (noventa e nove mil reais) e à Sra. Maria Vaneima Brandão de Souza Magalhães a multa no valor de R$ 95.000,00 (noventa e cinco mil reais) , fixando-lhes o prazo de 15 (quinze) dias, a contar da notificação, para que comprovem, perante o Tribunal, o recolhimento das dívidas ao Tesouro Nacional, atualizadas monetariamente a contar da data deste Acórdão até o dia o efetivo recolhimento, caso não seja paga no prazo ora fixado, na forma da legislação em vigor;
9.4. autorizar, desde logo, nos termos dos arts. 26 e 28, inciso II, da Lei 8.443/1992:
9.4.1. o pagamento das dívidas em até 36 (trinta e seis) parcelas mensais e consecutivas, se solicitado pelos responsáveis, fixando-se o vencimento da primeira em 15 (quinze) dias, a contar do recebimento da notificação, e o das demais a cada 30 (trinta) dias, devendo incidir sobre cada uma delas os encargos legais devidos, na forma prevista na legislação em vigor, sem prejuízo ao vencimento antecipado do saldo devedor em caso de não comprovação do recolhimento de qualquer parcela, conforme prevê o art. 217, § 2º, do Regimento Interno deste Tribunal;
9.4.2. a cobrança judicial das dívidas, caso não atendida a notificação;
9.5. dar ciência desta deliberação ao responsável e ao Procurador-Chefe da Procuradoria da República no Estado do Acre, para as providências que entender cabíveis.

Tomada de contas especial instaurada pelo Fundo Nacional de Saúde - MS em razão da não comprovação da regular aplicação dos recursos repassados pela União ao Município de Manoel Urbano/AC, no período de 1/1/2012 a 31/12/2012, na modalidade fundo a fundo, para o financiamento das ações e serviços públicos de saúde, no âmbito do Sistema Único de Saúde (SUS)

Segunda Câmara

Município de Manoel Urbano - AC.

3. Interessados/Responsáveis:
3.1. Interessado: Fundo Nacional de Saúde - MS (00.530.493/0001-71).
3.2. Responsáveis: Francisco Sebastião Mendes (XXX.687.012-XX); Maria Vaneima Brandao de Souza Magalhães (XXX.246.682-XX).

13.1. Ministros presentes: Bruno Dantas (Presidente), Augusto Nardes, Aroldo Cedraz (Relator) e Raimundo Carreiro.
13.2. Ministro-Substituto presente: Marcos Bemquerer Costa.

AROLDO CEDRAZ

Incluo como parte integrante deste Relatório, e transcrevo a seguir, a instrução de peça 44, com a qual anuiu o corpo dirigente da SecexTCE (peças 45 e 46) :
"INTRODUÇÃO
Cuidam os autos de tomada de contas especial instaurada por Fundo Nacional de Saúde - MS, em desfavor de Francisco Sebastiao Mendes (CPF: XXX.687.012-XX) e Maria Vaneima Brandao de Souza (CPF: XXX.246.682-XX) , em razão de não comprovação da regular aplicação dos recursos repassados pela União dos recursos recebidos do FUNDO NACIONAL DE SAÚDE - MS.
HISTÓRICO
Em 7/5/2018, com fundamento na IN/TCU 71/2012, alterada pela IN/TCU 76/2016 e DN/TCU 155/2016, o dirigente da instituição Fundo Nacional de Saúde - MS autorizou a instauração da tomada de contas especial (peça 5) . O processo foi registrado no sistema e-TCE com o número 560/2018.
Os recursos repassados pelo FUNDO NACIONAL DE SAÚDE - MS a município de Manoel Urbano - AC, no período de 1/1/2012 a 31/12/2012, na modalidade fundo a fundo, foram auditados pelo DENASUS conforme consignado nos relatórios (peças 6 e 7) . 
O fundamento para a instauração da Tomada de Contas Especial, conforme consignado na matriz de responsabilização elaborada pelo tomador de contas, foi a constatação da seguinte irregularidade: 
O gestor deixou de comprovar parte das despesas realizadas com recursos repassados no ano de 2012 e não apresentou nenhuma justificativa, a equipe de auditoria manteve o registro das não conformidades destacadas nas constatações do relatório de auditoria propondo ressarcimento ao Fundo Nacional de Saúde, no montante de R$ 608.661,70.
Os responsáveis arrolados na fase interna foram devidamente comunicados e, diante da ausência de justificativas suficientes para elidir a irregularidade e da não devolução dos recursos, instaurou-se a tomada de contas especial.
No relatório (peça 21) , o tomador de contas concluiu que o prejuízo importaria no valor original de R$ 608.661,70, imputando-se a responsabilidade a Francisco Sebastiao Mendes, Prefeito Municipal, no período de 20/8/2010 a 31/12/2012, na condição de ordenador de despesas e Maria Vaneima Brandao de Souza, Secretária Municipal de Saúde, no período de 1/10/2011 a 5/1/2012 e 1/4/2012 a 31/12/2012, na condição de ordenador de despesas. 
Em 31/5/2019, a Controladoria-Geral da União emitiu o relatório de auditoria (peça 22) , em concordância com o relatório do tomador de contas. O certificado de auditoria e o parecer do dirigente do órgão de controle interno concluíram pela irregularidade das presentes contas (peças 23 e 24) .
Em 26/7/2019, o ministro responsável pela área atestou haver tomado conhecimento das conclusões contidas no relatório e certificado de auditoria, bem como do parecer conclusivo do dirigente do órgão de controle interno, manifestando-se pela irregularidade das contas, e determinou o encaminhamento do processo ao Tribunal de Contas da União (peça 25) .
À peça 28 dos autos, foram efetuadas as análises relacionadas aos fatos que ensejaram a instauração da TCE, tendo sido proposta a realização de citação aos responsáveis constantes do preâmbulo da presente instrução. A proposta foi corroborada pelo Diretor e Secretário da Unidade Técnica (peças 29 e 30) .
Na instrução inicial (peça 28) , analisando-se os documentos nos autos, concluiu-se pela necessidade de realização de citação para as irregularidades abaixo: 
1.1. Irregularidade 1: Não comprovação da boa e regular aplicação dos recursos repassados pela União, em face da não apresentação de documentos comprobatórios das despesas realizadas com recursos financeiros repassados, na modalidade fundo a fundo, pelo Fundo Nacional de Saúde ao Fundo Municipal de Saúde de Manoel Urbano - AC.
1.1.1. Evidências da irregularidade: documentos técnicos presentes nas peças 6 e 7.
1.1.2. Normas infringidas: Parágrafo Único, do artigo 70 da Constituição Federal de 1988, Parágrafo 4º, Artigo 139 do Decreto 93.872/1986, Artigos 60 a 64 da Lei 4.320/1964 e Artigo 26, da Lei 10.180/2001.
1.2. Débitos relacionados aos responsáveis Maria Vaneima Brandao de Souza (CPF: XXX.246.682-XX) e Francisco Sebastiao Mendes (CPF: XXX.687.012-XX) :
	Valor original total (sem correção e juros) : R$ 608.661,70
1.2.1. Cofre credor: Fundo Nacional de Saúde - MS.
1.2.2. Responsável: Francisco Sebastiao Mendes (CPF: XXX.687.012-XX) .
1.2.2.1. Conduta: não apresentar a documentação comprobatória das despesas realizadas com recursos recebidos do Fundo Nacional de Saúde pelo Fundo Municipal de Saúde de Manoel Urbano/AC.
1.2.2.2. Nexo de causalidade: A não apresentação da documentação comprobatória impediu o estabelecimento do nexo causal entre as despesas efetuadas e os recursos federais recebidos no âmbito do Sistema Único de Saúde, não permitindo, assim, aferir a regularidade na utilização dos recursos, resultando em presunção de dano ao erário.
1.2.2.3. Culpabilidade: não há excludentes de ilicitude, de culpabilidade e de punibilidade; é razoável supor que o responsável tinha consciência da ilicitude de sua conduta; era exigível conduta diversa da praticada, qual seja, guardar, manter arquivados e apresentar aos órgãos fiscalizadores quando solicitados os documentos relativos às despesas. 
1.2.3. Responsável: Maria Vaneima Brandao de Souza (CPF: XXX.246.682-XX) .
1.2.3.1. Conduta não apresentar a documentação comprobatória das despesas realizadas com recursos recebidos do Fundo Nacional de Saúde pelo Fundo Municipal de Saúde de Manoel Urbano/AC.
1.2.3.2. Nexo de causalidade: A não apresentação da documentação comprobatória impediu o estabelecimento do nexo causal entre as despesas efetuadas e os recursos federais recebidos no âmbito do Sistema Único de Saúde, não permitindo, assim, aferir a regularidade na utilização dos recursos, resultando em presunção de dano ao erário.
1.2.4. Culpabilidade: não há excludentes de ilicitude, de culpabilidade e de punibilidade; é razoável supor que a responsável tinha consciência da ilicitude de sua conduta; era exigível conduta diversa da praticada, qual seja, guardar, manter arquivados e apresentar aos órgãos fiscalizadores quando solicitados os documentos relativos às despesas. 
1.2.5. Encaminhamento: citação.
Destarte, foram efetuadas as citações deferidas (peças 34 e 41) , mas não tendo nenhum dos responsáveis apresentado as alegações de defesa, podendo ser os mesmos considerados revéis, nos termos do art. 12, §3º, da Lei 8.443/1992. 
ANÁLISE DOS PRESSUPOSTOS DE PROCEDIBILIDADE DA IN/TCU 71/2012
Apreciação do Prejuízo ao Contraditório e Ampla Defesa
	Verifica-se que não houve o transcurso de mais de dez anos desde o fato gerador sem que tenha havido a notificação dos responsáveis pela autoridade administrativa federal competente (art. 6º, inciso II, c/c art. 19 da IN/TCU 71/2012, modificada pela IN/TCU 76/2016) , uma vez que o fato gerador da irregularidade sancionada ocorreu em 28/12/2012, e os responsáveis foram notificados sobre a irregularidade pela autoridade administrativa competente conforme abaixo:
1. Francisco Sebastiao Mendes (peça 21, p. 6-7) .
1. Maria Vaneima Brandao de Souza (peça 21, p. 6-7) .
Valor de Constituição da TCE 	
	Verifica-se, ainda, que o valor atualizado do débito apurado (sem juros) em 1/1/2017 é de R$ 827.424,89, portanto superior ao limite mínimo de R$ 100.000,00, na forma estabelecida conforme os arts. 6º, inciso I, e 19 da IN/TCU 71/2012, modificada pela IN/TCU 76/2016. 
OUTROS DÉBITOS NOS SISTEMAS DO TCU COM OS MESMOS RESPONSÁVEIS
	Informa-se que foi encontrado débito imputável aos responsáveis em outros processos em tramitação no Tribunal:
	Responsável
	Processos

	Francisco Sebastiao Mendes
	Processo 012.086/2018-5 (TCE, aberto) e Processo 038.492/2018-0 (TCE, aberto) 

	Maria Vaneima Brandao de Souza
	Processo 012.086/2018-5 (TCE, aberto) 

	Informa-se que foi encontrado débito imputável aos responsáveis no banco de débitos existente no sistema e-TCE:
	Responsável
	Débitos inferiores

	Francisco Sebastiao Mendes
	2848/2019 (R$ 8.150,00) - Dano inferior ao limite de instauração da TCE cadastrado
2480/2019 (R$ 7.978,35) - Dano inferior ao limite de instauração da TCE cadastrado

	A tomada de contas especial está, assim, devidamente constituída e em condição de ser instruída.
EXAME TÉCNICO
Das Revelias dos responsáveis Maria Vaneima Brandao de Souza (CPF: XXX.246.682-XX) e Francisco Sebastiao Mendes (CPF: XXX.687.012-XX) 
Ofício 14048/2019-TCU/Seproc, de 5/12/2019 (peça 34) e Edital 0726/2020-TCU/Seproc, de 25 de maio 2020 (peça 41) .
Devidamente citados (citações e edital) , consoante informado acima, os responsáveis não apresentaram alegações de defesa. Preliminarmente, cumpre tecer breves considerações sobre a forma como são realizadas as comunicações processuais no TCU. A esse respeito destacam-se o art. 179 do Regimento Interno do TCU (Resolução n.º 155, de 04/12/2002) e o art. 4º, inciso III, § 1º, da Resolução TCU n.º 170, de 30 de junho de 2004, in verbis:
"Art. 179. A citação, a audiência ou a notificação, bem como a comunicação de diligência, far-se-ão:
I - mediante ciência da parte, efetivada por servidor designado, por meio eletrônico, fac-símile, telegrama ou qualquer outra forma, desde que fique confirmada inequivocamente a entrega da comunicação ao destinatário;
II - mediante carta registrada, com aviso de recebimento que comprove a entrega no endereço do destinatário;
III - por edital publicado no Diário Oficial da União, quando o seu destinatário não for localizado
 (...) ". (grifamos) 
"Art. 3º As comunicações serão dirigidas ao responsável, ou ao interessado, ou ao dirigente de órgão ou entidade, ou ao representante legal ou ao procurador constituído nos autos, com poderes expressos no mandato para esse fim, por meio de:
I - correio eletrônico, fac-símile ou telegrama;
II - servidor designado;
III - carta registrada, com aviso de recebimento;
IV - edital publicado no Diário Oficial da União, quando o seu destinatário não for localizado, nas hipóteses em que seja necessário o exercício de defesa".
"Art. 4º. Consideram-se entregues as comunicações:
I - efetivadas conforme disposto nos incisos I e II do artigo anterior, mediante confirmação da ciência do destinatário;
II - realizadas na forma prevista no inciso III do artigo anterior, com o retorno do aviso de recebimento, entregue comprovadamente no endereço do destinatário;
III - na data de publicação do edital no Diário Oficial da União, quando realizadas na forma prevista no inciso IV do artigo anterior.
§ 1º O endereço do destinatário deverá ser previamente confirmado mediante consulta aos sistemas disponíveis ao Tribunal ou a outros meios de informação, a qual deverá ser juntada ao respectivo processo.
 (...) ". (grifamos) 
16.1. 	  Bem se vê, portanto, que a validade da citação via postal não depende de que o aviso de recebimento seja assinado pelo próprio destinatário da comunicação, o que dispensa, no caso em tela, a entrega do AR em "mãos próprias". A exigência da norma é no sentido de o Tribunal verificar se a correspondência foi entregue no endereço correto, residindo aqui a necessidade de certeza inequívoca. 
16.2.	Não é outra a orientação da jurisprudência do TCU, conforme se verifica dos julgados a seguir transcritos:
São válidas as comunicações processuais entregues, mediante carta registrada, no endereço correto do responsável, não havendo necessidade de que o recebimento seja feito por ele próprio (Acórdão 3648/2013-TCU-Segunda Câmara, Relator: JOSÉ JORGE) ;
É prescindível a entrega pessoal das comunicações pelo TCU, razão pela qual não há necessidade de que o aviso de recebimento seja assinado pelo próprio destinatário. Entregando-se a correspondência no endereço correto do destinatário, presume-se o recebimento da citação. (Acórdão 1019/2008-TCU-Plenário, Relator: BENJAMIN ZYMLER) ;
As comunicações do TCU, inclusive as citações, deverão ser realizadas mediante Aviso de Recebimento - AR, via Empresa Brasileira de Correios e Telégrafos, bastando para sua validade que se demonstre que a correspondência foi entregue no endereço correto. (Acórdão 1526/2007-TCU-Plenário, Relator: AROLDO CEDRAZ) .
16.3.	A validade do critério de comunicação processual do TCU foi referendada pelo Supremo Tribunal Federal, nos termos do julgamento do MS-AgR 25.816/DF, por meio do qual se afirmou a desnecessidade da ciência pessoal do interessado, entendendo-se suficiente a comprovação da entrega do "AR" no endereço do destinatário.
EMENTA: AGRAVO REGIMENTAL. MANDADO DE SEGURANÇA. DESNECESSIDADE DE INTIMAÇÃO PESSOAL DAS DECISÕES DO TRIBUNAL DE CONTAS DA UNIÃO. ART. 179 DO REGIMENTO INTERNO DO TCU. INTIMAÇÃO DO ATO IMPUGNADO POR CARTA REGISTRADA, INICIADO O PRAZO DO ART. 18 DA LEI nº 1.533/51 DA DATA CONSTANTE DO AVISO DE RECEBIMENTO. DECADÊNCIA RECONHECIDA. AGRAVO IMPROVIDO.
O envio de carta registrada com aviso de recebimento está expressamente enumerado entre os meios de comunicação de que dispõe o Tribunal de Contas da União para proceder às suas intimações. O inciso II do art. 179 do Regimento Interno do TCU é claro ao exigir apenas a comprovação da entrega no endereço do destinatário, bastando o aviso de recebimento simples.
1. As citações dos responsáveis Francisco Sebastiao Mendes (CPF: XXX.687.012-XX) e Maria Vaneima Brandao de Souza (CPF: XXX.246.682-XX) foram realizadas por meio do Ofício 14048/2019-TCU/Seproc, de 5/12/2019 (peça 34) e do Edital 0726/2020-TCU/Seproc, de 25 de maio 2020 (peça 41) , conforme avisos de recebimento assentes às peças 35 e 42. 
16.5.        Nenhum dos responsáveis recebeu o ofício/edital em mãos, conforme avisos de recebimento assentes às peças 35 e 42, inclusive em razão de um deles ter sido citado por meio de edital (peça 42) . Em que pese os referidos o aviso de recebimento ter sido assinados por pessoas estranhas aos autos, esse fato, por si só, não invalida as notificações dirigidas aos responsáveis, uma vez que o artigo 179, inciso II, do RI/TCU estabelece que as comunicações processuais far-se-ão mediante carta registrada, ou por meio de editais, com aviso de recebimento que comprove a entrega no endereço do destinatário.
16.6.	Apesar de regularmente citados, os responsáveis deixaram transcorrer in albis o prazo regimental que lhe foi concedido para apresentarem alegações de defesa e/ou efetuar o recolhimento do débito, motivo pelo qual se impõe o reconhecimento das revelias de que trata o art. 12, § 3º, da Lei 8.443/1992.
16.7. 	Em se tratando de processo em que as partes interessadas não se manifestaram acerca das irregularidades imputadas, não há elementos para que se possa efetivamente aferir e reconhecer a ocorrência de boa-fé na conduta dos responsáveis ou de quaisquer outros excludentes de culpabilidade, podendo o Tribunal, desde logo, proferir o julgamento de mérito pela irregularidade das contas, nos termos dos §§ 2º e 6º do art. 202 do Regimento Interno do TCU (Acórdão 133/2015-TCU-Primeira Câmara, Rel. Min. Bruno Dantas; 2.455/2015 - 1ª Câmara, Rel. Min. Bruno Dantas; 3.604/2015 - 1ª Câmara, Rel. Min. Bruno Dantas; 5.070/2015 - 2ª Câmara, Rel. Min. Subst. André de Carvalho e 2.424/2015 - Plenário, Rel. Min. Benjamin Zymler) .
16.8. 	Dessa forma, tanto Francisco Sebastiao Mendes (CPF: XXX.687.012-XX) e Maria Vaneima Brandao de Souza (CPF: XXX.246.682-XX) devem ser consideradas revéis, nos termos do art. 12, §3º, da Lei 8.443/1992, e as contas serem julgadas irregulares, condenando-as aos débitos apurados.
Prescrição da Pretensão Punitiva
	Vale ressaltar que a pretensão punitiva do TCU, conforme Acórdão 1441/2016-TCU-Plenário, Relator: Benjamin Zymler, que uniformizou a jurisprudência acerca dessa questão, subordina-se ao prazo geral de prescrição indicado no art. 205 do Código Civil, que é de dez anos, contado da data de ocorrência da irregularidade sancionada, nos termos do art. 189 do Código Civil, sendo este prazo interrompido pelo ato que ordenar a citação, a audiência ou a oitiva dos responsáveis.
No caso em exame, não ocorreu a prescrição, uma vez que a irregularidade sancionada ocorreu em 28/12/2012 e o ato de ordenação da citação ocorreu em 11/11/2019.
CONCLUSÃO
A partir dos elementos constantes nos autos e do exame das ocorrências descritas na seção "Exame Técnico", foi possível definir a responsabilidade de Francisco Sebastiao Mendes e Maria Vaneima Brandao de Souza, e quantificar adequadamente o débito a eles atribuídos, na forma dos arts. 10, § 1º, e 12, incisos I e II, da Lei 8.443/1992 c/c o art. 202, incisos I e II, do RI/TCU. 
Devidamente citados, os responsáveis não apresentaram as suas alegações de defesa, podendo ser considerado revéis, nos termos do art. 12, §º 3, da Lei 8.443/1992, devendo ser condenados a ressarcirem as quantias que formam o débito apurado no presente processo, bem como terem as suas contas julgadas irregulares, além da aplicação da multa prevista no art. 57, da Lei 8.443/1992.
PROPOSTA DE ENCAMINHAMENTO
Diante do exposto, submetem-se os autos à consideração superior, propondo:
a) considerar revéis, para todos os efeitos, Francisco Sebastiao Mendes (CPF: XXX.687.012-XX) e Maria Vaneima Brandao de Souza (CPF: XXX.246.682-XX) , dando-se prosseguimento ao processo, nos termos do art. 12, 3º, da Lei 8.443/1992;
b) 	com fundamento nos arts. 1º, inciso I, 16, inciso III, alíneas 'b' e 'c', da Lei 8.443/1992 c/c os arts. 19, parágrafo único, e 23, inciso III, da mesma Lei, e com arts. 1º, inciso I, 209, inciso II, do Regimento Interno, julgar irregulares as contas dos responsáveis Francisco Sebastiao Mendes (CPF: XXX.687.012-XX) e Maria Vaneima Brandao de Souza (CPF: XXX.246.682-XX) , condenando-os solidariamente ao pagamento das quantias constantes das tabelas a seguir especificadas, com a fixação do prazo de quinze dias, a contar da notificação, para comprovarem, perante o Tribunal (art. 214, inciso III, alínea "a", do Regimento Interno) , o recolhimento das dívidas aos cofres do Fundo Nacional de Saúde, atualizadas monetariamente e acrescida dos juros de mora, calculados a partir das datas discriminadas, até a data do recolhimento, na forma prevista na legislação em vigor:
 
	Data de ocorrência
	Valor histórico (R$) 

	3/1/2012
	2.339,00

	3/1/2012
	894,00

	3/1/2012
	517,75

	4/1/2012
	545,00

	4/1/2012
	1.430,75

	5/1/2012
	320,00

	6/1/2012
	3.260,00

	9/1/2012
	400,00

	10/1/2012
	300,00

	10/1/2012
	545,00

	11/1/2012
	1.500,00

	12/1/2012
	300,00

	12/1/2012
	300,00

	17/1/2012
	1.800,00

	18/1/2012
	1.500,00

	19/1/2012
	240,00

	20/1/2012
	500,00

	23/1/2012
	221,00

	27/1/2012
	1.580,00

	1/2/2012
	500,00

	6/2/2012
	3.514,50

	7/2/2012
	517,75

	8/2/2012
	3.676,70

	29/2/2012
	2.488,00

	29/2/2012
	700,00

	6/3/2012
	1.032,90

	6/3/2012
	1.800,00

	8/3/2012
	200,00

	4/4/2012
	4.300,00

	12/4/2012
	1.430,75

	16/4/2012
	1.800,00

	24/4/2012
	7.237,00

	24/4/2012
	15.493,50

	4/5/2012
	347,00

	20/6/2012
	622,00

	25/6/2012
	79.407,82

	25/6/2012
	3.000,00

	11/7/2012
	2.112,50

	15/8/2012
	104.534,34

	21/8/2012
	1.200,00

	24/8/2012
	89.878,38

	24/8/2012
	16.000,00

	24/8/2012
	14.691,71

	30/8/2012
	2.006,90

	5/9/2012
	640,00

	21/9/2012
	2.300,00

	3/10/2012
	2.870,00

	11/10/2012
	71,50

	25/10/2012
	2.808,50

	25/10/2012
	405,20

	26/10/2012
	12.600,00

	7/11/2012
	252,30

	7/11/2012
	4.747,70

	9/11/2012
	15.996,90

	12/11/2012
	19.786,35

	13/11/2012
	2.766,00

	13/11/2012
	22,30

	13/12/2012
	13.438,60

	14/12/2012
	1.497,90

	18/12/2012
	16.000,00

	27/12/2012
	3.209,00

	27/12/2012
	4.097,00

	27/12/2012
	15.000,02

	27/12/2012
	3.156,10

	27/12/2012
	42.887,42

	28/12/2012
	53.835,00

	28/12/2012
	5.636,00

	28/12/2012
	5.083,66

	28/12/2012
	2.570,00

                   Valor atualizado do débito (sem juros) em 7/10/2019: R$ 906.124,06
c)  aplicar, individualmente, aos Srs. Francisco Sebastiao Mendes (CPF: XXX.687.012-XX) e Maria Vaneima Brandao de Souza (CPF: XXX.246.682-XX) , a multa prevista no art. 57 da Lei 8.443/1992 c/c o art. 267 do Regimento Interno, com a fixação do prazo de quinze dias, a contar das notificações, para comprovarem, perante o Tribunal (art. 214, inciso III, alínea "a", do Regimento Interno) , o recolhimento da dívida aos cofres do Tesouro Nacional, atualizada monetariamente desde a data do acórdão que vier a ser proferido até a do efetivo recolhimento, se for paga após o vencimento, na forma da legislação em vigor;
d) autorizar, desde logo, nos termos do art. 28, inciso II, da Lei 8.443/1992, a cobrança judicial das dívidas caso não atendidas as notificações a que se referem as alíneas anteriores;
e) autorizar, caso solicitado pelos responsáveis, o pagamento das dívidas em até trinta e seis parcelas mensais e consecutivas, nos termos do art. 26 da Lei 8.443/1992 c/c o art. 217 do Regimento Interno, fixando-lhes o prazo de quinze dias, a contar do recebimento das notificações, para comprovarem perante o Tribunal o recolhimento da primeira parcela, e de trinta dias, a contar da parcela anterior, para comprovar o recolhimento das demais parcelas, devendo incidir sobre cada valor mensal, atualizado monetariamente, os juros de mora devidos, na forma prevista na legislação em vigor;
enviar cópia do Acórdão a ser prolatado à Procuradoria da República no Estado do Acre, nos termos do § 3º do art. 16 da Lei 8.443/1992, c/c o § 7º do art. 209 do Regimento Interno do TCU, para adoção das medidas cabíveis; e
enviar cópia do Acórdão que vier a ser proferido ao Fundo Nacional de Saúde e aos responsáveis, para ciência;
informar à Procuradoria da República no Estado do Acre, ao Fundo Nacional de Saúde e aos responsáveis que a presente deliberação, acompanhada do Relatório e do Voto que a fundamenta, está disponível para a consulta no endereço www.tcu.gov.br/acordaos, além de esclarecer que, caso requerido, o TCU poderá fornecer sem custos as correspondentes cópias, de forma impressa; e
informar à Procuradoria da República no Estado do Acre  que, nos termos do parágrafo único do art. 62 da Resolução TCU 259/2014, os procuradores e membros do Ministério Público credenciados nesta Corte podem acessar os presentes autos de forma eletrônica e automática, ressalvados apenas os casos de eventuais peças classificadas como sigilosas, as quais requerem solicitação formal.
Em linha com a SecexTCE, fazendo observação quanto à distribuição do débito no período examinado, assim se manifestou o Ministério Público junto ao Tribunal (peça 47) :
"Compulsando os autos, no entanto, observo que o débito não deve ser atribuído integralmente aos dois responsáveis, em face dos períodos de gestão de cada um deles.
Com efeito, a tabela a seguir, extraída do Relatório de Tomada de Contas Especial, indica valores diferentes para os responsáveis, de modo que o débito solidário corresponde a R$ 581.785,85 (e não R$ 581.785,65, como constou) , sendo que o valor restante de R$ 26.875,85 deve ser atribuído exclusivamente ao ex-prefeito (peça 21, p. 7) :
Isso se explica pelo fato de que enquanto Francisco Sebastião Mendes foi prefeito no período de 20/8/2010 a 31/12/2012, Maria Vaneima Brandão de Souza foi secretária municipal de saúde no período de 1/10/2011 a 5/1/2012 e 1/4/2012 a 31/12/2012, não tendo esta última, por conseguinte, exercido o cargo de 6/1/2012 a 31/3/2012.
É importante registrar, ademais, informação contida no mesmo relatório, de que "a auditoria não identificou o Secretário Municipal de Saúde de Manoel Urbano/AC no período de 06/01/2012 a 31/03/2012" (peça 21, p. 7) .
Assim sendo, deve-se excluir os valores correspondentes ao supracitado período da tabela contida no item 22, alínea b, da instrução (peça 44, p. 6-8) , os quais constituem débito individual doex-prefeito.
Note-se, por fim, que não há necessidade de se proceder à nova citação dos responsáveis, uma vez que a única alteração ora proposta consiste na redução do débito solidário pelo qual foi citada a ex-secretária de saúde, o que não representa qualquer prejuízo ao contraditório e à ampla defesa.
Ante o exposto, e considerando a inexistência de elementos capazes de comprovar a boa e regular aplicação dos recursos, este representante do Ministério Público de Contas manifesta-se de acordo com a proposta de mérito formulada pela unidade técnica (peça 44) , sugerindo, no entanto, que sejam atribuídos aos responsáveis os seguintes débitos:
	a) Responsável Individual: Francisco Sebastião Mendes
	Data de ocorrência
	Valor histórico (R$) 

	6/1/2012
	3.260,00
	
	9/1/2012
	400,00
	
	10/1/2012
	300,00
	
	10/1/2012
	545,00
	
	11/1/2012
	1.500,00
	
	12/1/2012
	300,00
	
	12/1/2012
	300,00
	
	17/1/2012
	1.800,00
	
	18/1/2012
	1.500,00
	
	19/1/2012
	240,00
	
	20/1/2012
	500,00
	
	23/1/2012
	221,00
	
	27/1/2012
	1.580,00
	
	1/2/2012
	500,00
	
	6/2/2012
	3.514,50
	
	7/2/2012
	517,75
	
	8/2/2012
	3.676,70
	
	29/2/2012
	2.488,00
	
	29/2/2012
	700,00
	
	6/3/2012
	1.032,90
	
	6/3/2012
	1.800,00
	
	8/3/2012
	200,00
	
	TOTAL
	26.875,85
	
	b) Responsáveis Solidários: Francisco Sebastião Mendes e Maria Vaneima Brandão de Souza
	Data de ocorrência
	Valor histórico (R$) 

	3/1/2012
	2.339,00
	
	3/1/2012
	894,00
	
	3/1/2012
	517,75
	
	4/1/2012
	545,00
	
	4/1/2012
	1.430,75
	
	5/1/2012
	320,00
	
	4/4/2012
	4.300,00
	
	12/4/2012
	1.430,75
	
	16/4/2012
	1.800,00
	
	24/4/2012
	7.237,00
	
	24/4/2012
	15.493,50
	
	4/5/2012
	347,00
	
	20/6/2012
	622,00
	
	25/6/2012
	79.407,82
	
	25/6/2012
	3.000,00
	
	11/7/2012
	2.112,50
	
	15/8/2012
	104.534,34
	
	21/8/2012
	1.200,00
	
	24/8/2012
	89.878,38
	
	24/8/2012
	16.000,00
	
	24/8/2012
	14.691,71
	
	30/8/2012
	2.006,90
	
	5/9/2012
	640,00
	
	21/9/2012
	2.300,00
	
	3/10/2012
	2.870,00
	
	11/10/2012
	71,50
	
	25/10/2012
	2.808,50
	
	25/10/2012
	405,20
	
	26/10/2012
	12.600,00
	
	7/11/2012
	252,30
	
	7/11/2012
	4.747,70
	
	9/11/2012
	15.996,90
	
	12/11/2012
	19.786,35
	
	13/11/2012
	2.766,00
	
	13/11/2012
	22,30
	
	13/12/2012
	13.438,60
	
	14/12/2012
	1.497,90
	
	18/12/2012
	16.000,00
	
	27/12/2012
	3.209,00
	
	27/12/2012
	4.097,00
	
	27/12/2012
	15.000,02
	
	27/12/2012
	3.156,10
	
	27/12/2012
	42.887,42
	
	28/12/2012
	53.835,00
	
	28/12/2012
	5.636,00
	
	28/12/2012
	5.083,66
	
	28/12/2012
	2.570,00
	
	TOTAL
	581.785,85
	
É o Relatório.

não há.

Subprocurador-Geral Paulo Soares Bugarin.

TOMADA DE CONTAS ESPECIAL. NÃO COMPROVAÇÃO DA REGULAR APLICAÇÃO DOS RECURSOS REPASSADOS PELA UNIÃO (RECURSOS RECEBIDOS DO FUNDO NACIONAL DE SAÚDE - MS). CITAÇÃO. REVELIA. IRREGULARIDADE DAS CONTAS. DÉBITO E MULTA. CIÊNCIA.

TOMADA DE CONTAS ESPECIAL (TCE)

Secretaria de Controle Externo de Tomada de Contas Especial (SecexTCE).

Conforme consignado no Relatório precedente, esta Tomada de Contas Especial foi instaurada pelo Fundo Nacional de Saúde em desfavor de Francisco Sebastião Mendes e Maria Vaneima Brandão de Souza, em razão da não comprovação da regular aplicação dos recursos repassados ao Município de Manoel Urbano/AC, no período de 1/1/2012 a 31/12/2012, na modalidade fundo a fundo, para o financiamento das ações e serviços públicos de saúde, no âmbito do Sistema Único de Saúde (SUS) .
2.	A fase interna desta TCE obedeceu à regência normativa para a espécie e resultou na constatação de prejuízo ao Erário e identificação dos responsáveis, conforme Relatório de Tomada de Contas Especial (peça 21) , Relatório e Certificado de Auditoria (peças 22 e 23) , Parecer do Dirigente do Controle Interno (peça 24) , em conclusões uniformes por considerar irregulares as contas prestadas. O pronunciamento ministerial respectivo consta da peça 25.
3.	No âmbito deste Tribunal, após exame da documentação inicialmente trazida ao processo, a SecexTCE procedeu às citações dos responsáveis, em razão das seguintes irregularidades:
"Irregularidade: Não comprovação da boa e regular aplicação dos recursos repassados pela União, em face da não apresentação de documentos comprobatórios das despesas realizadas com recursos financeiros repassados, na modalidade fundo a fundo, pelo Fundo Nacional de Saúde ao Fundo Municipal de Saúde de Manoel Urbano - AC."
4.	Esgotado o prazo para a apresentação de defesa, os responsáveis mantiveram-se inertes, de modo que resta considerá-los revéis e dar prosseguimento ao processo, nos termos do art. 12, § 3º, da Lei 8.443/1992.
5.	Em relação ao débito imputado solidariamente aos responsáveis, o Ministério Público junto ao Tribunal constatou que houve um período em que a responsável Maria Vaneima Brandão de Souza não ocupou o cargo de secretária municipal de saúde (de 6/1/2012 a 31/3/2012) , de modo que os valores do débito correspondente a este período devem ser imputados somente ao Sr. Francisco Sebastião Mendes, prefeito no período de 20/8/2010 a 31/12/2012.
6.	Assiste razão ao Parquet, de modo que acolho sua proposta de ajuste na distribuição e na solidariedade do débito, não havendo necessidade de se repetir a citação, visto que, como bem observou o MPTCU, "não há necessidade de se proceder à nova citação dos responsáveis, uma vez que a única alteração ora proposta consiste na redução do débito solidário pelo qual foi citada a ex-secretária de saúde, o que não representa qualquer prejuízo ao contraditório e à ampla defesa".
7.	Posto vez que as irregularidades apuradas nestes autos foram praticadas há menos de dez anos (no ano de 2012) , não há que se falar em prescrição, tanto em relação à pretensão punitiva deste Tribunal como em relação ao ressarcimento do débito.
8.	Inexistindo, portanto, elementos que demonstrem a boa-fé ou de outros excludentes de culpabilidade na conduta dos responsáveis, não há outro encaminhamento a ser dado ao presente processo que não o julgamento pela irregularidade de suas contas especiais, condenando-os pelo débito apurado, além de aplicar-lhes a multa prevista no art. 57 da Lei 8.443/1992, cujo valor, em face do montante atualizado do débito, fixo em R$ 99.000,00 (noventa e nove mil reais) para o Sr. Francisco Sebastião Mendes e em R$ 95.000,00 (noventa e cinco mil reais) Maria Vaneima Brandão de Souza. 
9.	Com fundamento no art. 16, § 3º, da Lei 8.442/92, deve ser remetida cópia dos autos ao Procurador-Chefe da Procuradoria da República no Estado do Acre, para as providências que entender cabíveis.
	Ante o exposto, acolho o exame e a proposta de encaminhamento da SecexTCE, com os ajustes sugeridos pelo Ministério Público junto ao Tribunal e incorporo seus fundamentos às minhas próprias razões de decidir e VOTO no sentido de que o Tribunal adote a deliberação que ora submeto à apreciação deste Colegiado.
TCU, Sala das Sessões, em 29 de junho de 2021.
AROLDO CEDRAZ 
Relator